【裁判字號】    98,交聲,1639
【裁判日期】    980616
【裁判案由】    聲明異議
【裁判全文】
臺灣高雄地方法院交通事件裁定        98年度交聲字第1639號
原處分機關  交通部公路總局高雄區監理所
異  議  人
即受處分人  甲○○
上列異議人即受處分人因違反道路交通管理處罰條例案件，不服
交通部公路總局高雄區監理所中華民國98年5 月15日所為之處分
（原處分案號：高監營字第裁80- N00000000 號）聲明異議，本
院裁定如下：
   主  文
原處分撤銷。
甲○○汽車駕駛人，駕駛汽車經測試檢定酒精濃度超過規定標準
（0.55以上）因而致人受傷，處罰鍰新臺幣貳萬伍千元，吊扣重
型機車駕駛執照貳拾肆個月，並施以道路安全講習。
    理  由
一、原處分意旨略以：異議人即受處分人（下簡稱異議人）甲○
    ○於民國96年7 月30日晚上7 時許，酒後駕駛車牌號碼YDC-
    059 號重型機車，沿高雄縣鳳山市○○路東往西方向行駛時
    ，不慎擦撞同方向行走之路人張地，因而致張地受有傷害，
    經員警據報前往現場處理，並測得其呼氣酒精濃度為每公升
    0.70毫克，經警舉發後，原處分機關依道路交通管理處罰條
    例第35條第1 項第1 款規定，裁處異議人罰鍰新臺幣（下同
    ）45,000元，吊扣駕駛執照24個月、並施以道安講習等語。
二、聲明異議意旨略以：異議人坦承有前揭酒後駕車肇事之情事
    ，惟該酒後駕車行為業經高雄地方法院檢察署檢察官於96年
    9 月27日以96年度偵字第25928 號為緩起訴處分，異議人並
    已履行緩起訴處分所附繳納新臺幣（下同）2 萬元予國庫之
    條件，原處分機關仍裁決罰鍰45,000元，其中逾25,000元部
    分有違「一事不二罰」之原則；又異議人所持有之駕駛執照
    係大貨車執照，而本件違規當時係騎乘重型機車，原處分機
    關自不得吊扣大貨車駕駛執照，然原處分機關卻裁處吊扣異
    議人之駕駛執照，爰依法聲明異議等語。（施以道安講習部
    分未異議）
三、按汽車駕駛人，駕駛汽車經測試檢定有酒精濃度超過規定標
    準之情形者，處新臺幣1 萬5,000 元以上6 萬元以下罰鍰，
    並當場移置保管該汽車及吊扣其駕駛執照1 年；因而肇事致
    人受傷者，並吊扣其駕駛執照2 年。有第35條第1 項規定之
    情形者，應接受道路交通安全講習，道路交通管理處罰條例
    第24條第1 項第2 款、35條第1 項第1 款分別定有明文。
四、經查：
  (一)本件異議人於前開時、地酒後騎乘前開重型機車發生車禍，
    經臺灣高雄地方法院檢察署檢察官於96年9 月27日以96年度
    偵字第25928 號為緩起訴處分，緩起訴期間為1 年。並命異
    議人於收受緩起訴處分命令後2 個月內，支付2 萬元予國庫
    ，異議人於96年12月5 日依該緩起訴條件支付款項，該緩起
    訴處分並於97年11月4 日期滿等情，有交通部公路總局高雄
    區○○○○○道路交通管理事件裁決書及臺灣高等法院被告
    前案紀錄表各乙份在卷足憑，並經本院調閱臺灣高雄地方法
    院檢察署96年度緩字第3716號全卷核閱無訛，此部份之事實
    ，洵堪認定。
  (二)關於罰鍰45,000 元部分：
  1.按「一行為同時觸犯刑事法律及違反行政法上義務規定者，
    依刑事法律處罰之。但其行為應處以其他種類行政罰或得沒
    入之物而未經法院宣告沒收者，亦得裁處之。前項行為如經
    不起訴處分或為無罪、免訴、不受理、不付審理之裁判確定
    者，得依違反行政法上義務規定裁處之」，行政罰法第26條
    亦有明文。依其立法理由所示：「一行為同時觸犯刑事法律
    及違反行政法上義務規定時，由於刑罰與行政罰同屬對不法
    行為之制裁，而刑罰之懲罰作用較強，故依刑事法律處罰，
    即足資警惕時，實無為一事二罰再處行政罰之必要。且刑事
    法律處罰，由法院依法定程序為之，較符合正當法律程序，
    應予優先適用。但罰鍰以外之沒入或其他種類行政罰，因兼
    具維護公共秩序之作用，為達行政目的，行政機關仍得併與
    裁處」，可知該條立法目的，乃認處罰目的及處罰方式均相
    同時，若依刑事法律處罰，即足資警惕，即無再為行政處罰
    之必要，以免違背「一事不二罰」之原則，且造成民眾過大
    之負擔，但罰鍰以外之沒入或其他種類行政罰，因兼具維護
    公共秩序之作用，為達行政目的，行政機關仍得併予裁處。
  2.論者雖質疑刑事程序之緩起訴處分，並非終局刑罰之決定，
    命被告支付一定金額，係免予起訴之附加負擔，並非刑罰。
    然刑事訴訟法第253 條之1 所指之緩起訴處分，其中檢察官
    命被告為金錢給付部分，法另明定得為民事強制執行名義，
    受處分人因上開緩起訴處分而剝奪其財產權，該經被告同意
    之金錢給付義務實具有強制性及懲罰性。雖緩起訴處分形式
    上並非如易科罰金係以支付金錢作為自由刑之替代，惟緩起
    訴實為「暫時之不起訴」，易言之，如被告不能履行所附加
    之負擔，檢察官仍應撤銷緩起訴，並依法追訴。如被告履行
    經由緩起訴處分所附條件，即得免遭檢察官啟動聲請簡易判
    決處刑或起訴等程序，依此觀之，顯仍具有替代刑罰之效果
    ，廣義而言，應屬前揭所稱之「實質刑事法律處罰」，而有
    行政罰法第26條第1 項「一事不二罰」規定之適用。又法務
    部95年5 月25日法律字第0950700393號函雖謂：「行政罰法
    第26條第2 項所稱『不起訴處分』包括『緩起訴處分』在內
    」等語。就「緩起訴」處分係使被告免於刑事訴追之結果而
    言，似與「不起訴」處分之效果相同，然刑事訴訟法第253
    條之1 第1 項係於91年2 月8 日增訂，行政罰法則於94年2
    月5 日公布，該制定在後的行政罰法第26條第2 項既僅臚列
    「不起訴處分或無罪、免訴、不受理、不付審理之裁判確定
    者」，排除「一事不二罰」原則之適用，而未將「緩起訴處
    分」一併納入，應係立法者有意排除，而非法律漏洞。且緩
    起訴處分實質上既非不能證明行為人之犯罪事實，如命為支
    付一定金額之負擔，與實質受罰無異，自與上開行政罰法第
    26條第2 項列舉之不起訴處分等情形迥然有別，是仍無從比
    附援引而為相同之處置。如若不然，則刑事被告如經法院循
    審判程序判處罰金或得以易科罰金之拘役或有期徒刑，無論
    受罰情形如何，均得以援用行政法罰第26條第1 項之規定，
    免於處以行政秩序罰之雙重不利益；至於藉由緩起訴處分而
    節省司法資源者，若基於實質懲罰目的使其財產權遭受剝奪
    ，如仍另須繳納一定金額之行政罰鍰，其結果勢必降低刑事
    被告接受緩起訴處分之意願，而反噬緩起訴處分替代繁複刑
    事審判程序之制度性機能。準此以言，行政罰法第26條第2
    項既未將緩起訴處分列舉其中，本於「例外規定從嚴解釋」
    之法理及前揭說明，自不能將條文中「不起訴處分」之範圍
    ，擴及於性質顯不相同之「緩起訴處分」。據此，道路交通
    管理處罰條例第35條所規定之處罰併有罰緩與吊扣駕照之處
    分，二者分屬行政罰法法理中對於過去違反義務行為處罰之
    秩序罰，及對於預防將來再犯危險之管制罰；而前者對於過
    去義務違反而為秩序罰之目的與刑事制裁所欲達到保護交通
    安全之目的相同，則為達成相同之目的，處以較重之刑事制
    裁為已足，自不得重複處罰。故如緩起訴處分已為被告應履
    行支付一定金錢之命令，而已依懲罰作用較強之刑事法律制
    裁後，即不得再依行政法為相同性質之處罰。是本件檢察官
    就異議人前開酒後騎乘機車之同一事實，既已為緩起訴處分
    ，並命向國庫支付2 萬元，已產生實質刑罰之效果，而非不
    起訴處分甚明。是則，本件對於金錢裁罰部分，已依懲罰作
    用較強之刑事法律制裁後，本無再依行政法為相同處罰之必
    要，惟道路交通管理處罰條例第35條第8 項規定：「前項（
    指有酒精濃度超過規定標準而駕駛車輛等情形）汽車駕駛人
    ，經裁判確定處以罰金低於本條例第九十二條第三項所訂最
    低罰鍰基準規定者，應依本條例裁決繳納不足最低罰鍰之部
    分」，此一規定法理上係屬行政罰法第26條第1 項之特別規
    定，而如前所論命被告支付一定金額之緩起訴處分，既屬行
    政罰法第26條第1 項之「刑事法律處罰」，且為避免經法院
    裁判確定者，仍得裁決繳納，而經緩起訴確定者，反而不得
    裁決繳納差額之不公平現象，命被告支付一定金額之緩起訴
    處分，亦應有該條之適用，乃屬當然。故本件異議人前開酒
    後騎乘機車之事實，業經檢察官為緩起訴處分，並命異議人
    支付2 萬元予國庫，該緩起訴處分並於97年11月4 日期滿，
    有如前述，則依上開道路交通管理處罰條例第35條第8 項規
    定，原處分機關就罰鍰部分仍得裁處25,000元，原處分機關
    逕以受處分人酒精濃度超過規定標準，對其裁處罰鍰45,000
    元，該處分罰鍰逾25,000元部分，自有未洽。
  (三)關於吊扣駕駛執照24個月部分：
  1.按汽車駕駛人，因違反本條例及道路交通安全規則之規定，
    受吊銷駕駛執照處分時，吊銷其持有各級車類之駕駛執照，
    道路交通管理處罰條例第68條定有明文。此規定係於94年12
    月14日修正公布，並於95年3 月1 日施行，而修正前之道路
    交通管理處罰條例第68條則係規定「汽車駕駛人，因違反本
    條例及道路交通安全規則之規定，受吊扣或吊銷駕駛執照處
    分時，吊扣或吊銷其持有各級車類之駕駛執照」，觀其修法
    意旨，係以「原條文將違規駕駛人所持有之各級車類駕駛執
    照一併吊扣或吊銷，失之過酷，影響人民工作及生活甚鉅」
    為由，而刪除吊扣駕駛人駕駛執照時，應吊扣駕駛人持有各
    級車類駕駛執照之規定，是依現行道路交通管理處罰條例，
    已無得吊扣駕駛人所持有他級駕駛執照之依據存在，從而，
    於為吊扣駕駛人駕駛執照之處分時，自僅得吊扣駕駛人違規
    時所駕駛該級車類之駕駛執照，以限制其繼續駕駛該級車類
    行駛道路之權利。
  2.查本件異議人同時領有普通大貨車及重型機車駕駛執照，有
    本院證號查詢汽車駕駛人資料2 份附卷可佐，惟異議人既係
    騎乘重型機車違反道路交通管理處罰條例第35條第1 項第1
    款之規定，揆諸前揭法律規定及說明意旨，原處分機關依法
    即僅能吊扣其重型機車駕駛執照，並無得吊扣異議人持有他
    級駕駛執照之依據。是原處分機關以異議人有前開違規行為
    ，逕行裁處吊扣異議人之駕駛執照，而未敘明究係吊扣異議
    人所有之普通大貨車或重型機車駕駛執照，亦有未洽。
五、綜上所述，原處分關於罰鍰45,000元部分及吊扣駕駛執照24
    個月部分，均有未洽，異議人雖未就施以道路安全講習部分
    聲明異議，惟原處分既有上述瑕疵，自亦無可維持，應由本
    院將原處分撤銷，依道路交通管理處罰條例第35條第1 項第
    1 款、第24條第1 項第2 款之規定，並循同條例第68條之意
    旨，自為裁定如主文第2 項所示，以資適法。
六、據上論斷，依道路交通案件處理辦法第20條前段，裁定如主
    文。
中    華    民    國    98    年    6     月    16    日
                  交通法庭  法  官   林揚奇
以上正本證明與原本無異。
如不服本裁定，應於送達後5 日內，向本院提出抗告狀（須附繕
本）。
中    華    民    國    98    年    6     月    16    日
                            書記官   何明昌


司法院資訊處製作；財團法人民間司法改革基金會備份。
